最高法院刑事判決　　　　　　九十四年度台上字第五二０六號
　　上　訴　人　台灣高等法院檢察署檢察官
　　上　訴　人
　　即　被　告　丙○○
　　　　　　　　　　　　號
　　被　　　告　甲○○
　　　　　　　　　　　　樓之3.
　　選任辯護人　謝　裕律師
　　被　　　告　乙○○
　　　　　　　　　　　　送達處所：台北市○○○路9巷5號2
　　　　　　　　　　　　樓之2.
上列上訴人等因被告等貪污案件，不服台灣高等法院中華民國九
十四年四月十二日第二審判決（九十三年度上訴字第二一五一號
，起訴案號：台灣台北地方法院檢察署九十一年度偵字一一四六
二號），提起上訴，本院判決如下：
    主  文
原判決撤銷，發回台灣高等法院。
    理  由
本件原判決認定被告甲○○為國立台北大學（下稱台北大學）總
務長，於民國八十九年五月間，負責監督台北大學「運動場暨地
下停車場新建工程」（下稱新建工程），該新建工程預算金額為
新台幣（下同）七億一千五百八十八萬一千四百七十四元，由交
通部、教育部及台北縣政府各補助六分之四、六分之一及六分之
一。依教育部規定應先提出構想書及預算；而教育部先後二度函
囑台北大學儘速就該新建工程原委託規劃設計之莊耀山建築師事
務所製作之構想書加以修正。然莊耀山建築師事務所認原受託義
務業已履行，不願就教育部要求修改部分繼續承作，甲○○為儘
速取得教育部之補助款，即於九十年四月底至五月初某日，央請
上訴人即被告丙○○建築師代為尋找知名學者製作構想書。同年
五月下旬，丙○○明知未得國立成功大學建築系（下稱成大建築
系）教授王維潔之首肯，仍向甲○○稱：欲推薦成大建築系教授
王維潔，並另囑學禮工程顧問有限公司經理即被告乙○○負責撰
擬。不知情之甲○○遂於九十年五月二十九日在承辦人杜承昌所
擬之簽呈上，擬示「亟需一位學者專家依教育部規定彙整統合提
報完整之『構想書』，經與莊建築師事務所聯繫，擬建請委託成
大建築系王惟傑（筆誤，應係維潔）教授辦理」，經校長李建興
於九十年六月四日批示「如擬，並請儘速辦理」。丙○○遂於同
年六月一日，在成大建築系教授王維潔於台南市誠品書店舉辦之
個人畫展上，向王維潔談及上開工程構想書合作事宜，但未得王
維潔之授權或同意。乙○○誤信已獲王維潔之授權，依丙○○之
囑，於同年七月下旬，以「成大建築文教基金會王維潔教授」名
義製作計畫服務費三十六萬元之報價單一紙予杜承昌呈報甲○○
及校長准予辦理限制性招標並與王維潔議價。繼為趕在教育部所
定期限內提出，乙○○於同年七月下旬至八月初某日間，將原莊
耀山建築師事務所製作之構想書由橫式轉為直式書寫，附加台北
大學提供之表格及公文，以「規劃單位：成大文教建築基金會，
規劃主持人：王維潔」製成，「國立台北大學地下停車場新建工
程規劃構想計劃書」十本送至台北大學，並將底稿寄交杜承昌。
杜承昌則於九十年八月九日，將新建工程規劃構想書函送教育部
。嗣教育部仍發函要求修改，杜承昌經聯繫乙○○調整，作成新
建工程規劃構想書修正書後，再於九十年九月三日親送杜承昌轉
報教育部；杜承昌嗣簽請甲○○核定構想書計畫服務費之底價為
三十四萬三千二百二十元。惟議價當日，因乙○○未具王維潔之
委託書而未決標，均足以生損害於王維潔及成大建築文教基金會
。丙○○乃於九十年九月十六日赴台南市與王維潔商議，王維潔
始獲悉上情，並向教育部檢舉而查獲等情。因而撤銷第一審之不
當判決，改判丙○○連續行使偽造私文書，足以生損害於他人罪
刑；並諭被告甲○○、乙○○無罪，固非無見。惟查：(一)原判決
主文諭知：「丙○○連續行使偽造私文書，足以生損害於他人」
，並於判決理由說明：「……被告丙○○先後三次行使偽造私文
書犯行，時間緊接，所犯又係構成要件相同之罪，顯係基於概括
犯意，反覆為之，應依刑法第五十六條連續犯之規定，以一罪論
，並加重其刑」等語。惟於事實欄並未記載丙○○係基於連續行
使偽造文書之概括犯意為之，則其所認定之事實與主文之諭知及
理由之說明即不相適合，而有判決理由矛盾之違法。(二)刑法偽造
文書罪，採有形偽造，亦即形式主義，以無製作權人冒用他人名
義製作內容不實之文書，即足當之。乙○○於法務部調查局人員
詢問時供承：「（前述署名王維潔之本工程規劃構想書，你是如
何製作？）我是把署名莊耀山建築師事務所、日期八十九年九月
之本工程規劃構想書的格式由橫式轉為直式，再加上前面的幾張
表格及後面附的公文製作而成；至於內容的部分，完全抄襲自莊
耀山建築師事務所之構想書」等語（法務部調查局北部地區機動
工作組卷宗第四九頁），如果無訛，乙○○未經成大建築文教基
金會及王維潔之同意或授權，逕以該基金會及王維潔名義製作「
國立台北大學地下停車場新建工程規劃構想計劃書」，似已該當
刑法偽造私文書罪之構成要件，原判決未作進一步闡述，遽為乙
○○無罪之諭知，是否與上開規定無違，即有再行研求之餘地。
(三)偽造之印章、印文或署押，不問屬於犯人與否，沒收之。刑法
第二百十九條定有明文。卷附之「國立台北大學運動場暨地下停
車場新建工程規劃構想書修正書」上蓋有王維潔之騎縫章印文（
法務部調查局北部地區機動工作組卷宗第五九頁），證人杜承昌
於原審審理時亦證稱：「我當初沒有看到（王維潔之騎縫章）」
等語（原審卷第二三二頁）。茲王維潔既否認該構想計畫書為其
所製作，則該印文究為誰所偽造，即有加以審究之必要，此等攸
關被告等偽造文書之待證事項，原審未待查明，逕行認定丙○○
連續行使偽造文書罪刑，並諭知甲○○、乙○○無罪，自有應於
審判期日調查之證據而未予調查之違背法令。(四)審理事實之法院
對於被告有利及不利之證據，應一律注意，詳為調查，綜合全案
證據資料，本於經驗法則以定其取捨，並將取捨證據及得心證之
理由於判決內詳為說明。故證據雖已調查，而尚有其他必要部分
並未調查，仍難遽為被告有利或不利之認定。丙○○於法務部調
查局人員詢問時供稱：「因為當初甲○○要我推薦本工程構想書
的修正製作人時，甲○○有告訴我要我找一位知名的學者來掛名
製作就可以了，而他也不在意是由何人製作……」、「甲○○亦
表示若王維潔不能幫忙的話，由我代筆也是可行，所以我就自作
主張指導張俊誠把構想書加以修正……」（法務部調查局北部地
區機動工作組卷宗第二二、三六頁）。則依丙○○之上開供述，
該構想書非王維潔所製作，似已在甲○○之犯意範圍內。其次，
杜承昌於調查局人員詢問時亦證稱：「（你有無向王維潔教授查
證前提示報償單之真實性？）沒有，因為總務長甲○○說，張先
生（即指乙○○）就是代表王教授，所以我就沒有找王教授查證
」（同上卷第一○五頁）。並於第一審審理時證稱：「……總務
長口頭告知張先生的電話並且說張先生是王維潔的助理」、「甲
○○叫我跟王維潔的助理張先生聯絡……」、「（乙○○有無口
頭告知他是王維潔的助理？）我有問過他，他沒有否認」。另證
人馮小明亦證稱：「總務長主持會議時……有介紹乙○○是王維
潔之助理」等語（第一審卷第一八二、一八八、一八九、二○四
頁）。茲乙○○既非王維潔之助理，何以甲○○一再聲稱乙○○
係其助理並囑杜承昌與之聯絡？在在均啟人疑竇，原審就上開不
利於甲○○之證據，未詳為調查並於判決內說明何以不足採信之
理由，逕為其無罪之諭知，併有調查職責未盡及判決理由欠備之
違誤。檢察官及被告上訴意旨分別指摘原判決違法，尚非全無理
由，應認原判決有發回更審之原因。又被告等涉嫌經辦公用工程
浮報價額舞弊未遂部分，因公訴人認與行使偽造私文書部分有裁
判上一罪之關係，本於審判不可分原則，應併予發回。
據上論結，應依刑事訴訟法第三百九十七條、第四百零一條，判
決如主文。
中　　華　　民　　國　九十四　年　　九　　月　二十二　日
                      最高法院刑事第三庭
                          審判長法官  紀　俊　乾
                                法官  黃　正　興
                                法官  劉　介　民
                                法官  陳　東　誥
                                法官  黃　一　鑫
      本件正本證明與原本無異
                                      書  記  官
中　　華　　民　　國　九十四　年　　九　　月　二十六　日
                                                      Ｅ
